臺灣宜蘭地方法院民事判決　九十年度訴字第二八四號
　　原告即反訴被告　乙○○
　　被告即反訴原告　甲○○
右當事人間請求撤銷買賣行為事件，本院判決如左：
    主    文
原告之訴駁回。
訴訟費用由原告負擔。
反訴被告應將坐落宜蘭縣五結鄉○○段第一０九地號土地，面積六三九．七三平方公
尺，權利範圍應有部分二分之一，辦理所有權移轉登記與反訴原告。
反訴被告應將坐落宜蘭縣五結鄉○○段第一一二地號土地，面積九九０．四五平方公
尺，權利範圍應有部分二分之一，辦理所有權移轉登記與反訴原告。
反訴原告其餘之訴及假執行之聲請均駁回。
反訴訴訟費用由反訴被告負擔三分之二，餘由反訴原告負擔。
    事    實
甲、原告即反訴被告方面：
壹、本訴部分
一、聲明：
（一）先位聲明：確認被告與原告間就坐落宜蘭縣五結鄉○○段一０九號土地面積六
      三九．七三平方公尺及同段一一二號土地面積九九０．四五平方公尺二筆土地
      所有權應有部分各二分之一於民國九十年六月十六日以新台幣（下同）壹仟貳
      佰捌拾萬元之買賣關係不存在。
（二）備位聲明：被告與原告間就坐落宜蘭縣五結鄉○○段一０九號土地面積六三九
      ．七三平方公尺及同段一一二號土地面積九九０．四五平方公尺二筆土地所有
      權應有部分各二分之一於民國九十年六月十六日以壹仟貳佰捌拾萬元所為買賣
      行為應予撤銷。
二、陳述：
（一）先位聲明部分
  １  坐落宜蘭縣五結鄉○○段一０九號土地面積六三九．七三平方公尺及同段一一
      二號土地面積九九０．四五平方公尺二筆土地（以下簡稱系爭二筆土地）係原
      告與訴外人陳秀琴以應有部分各二分之一所共有，於民國九十年六月間適原告
      之妻陳美麗急予就上開土地提供其弟與合庫蘇澳支庫設定抵押借貸五百萬元（
　　　因期滿該庫催告陳美麗換單而必須更換保證人），因另覓保證人無著急需還錢
　　　，而不知買賣標的之價位關係，竟由陳美麗以代理人名義與被告訂立買賣契約
　　　（以下簡稱系爭買賣契約）以每坪五萬一千九百一十三元合計一千二百八十萬
　　　元出售原告所有系爭二筆土地應有部分各二分之一，而簽訂契約被告當日給付
　　　部分價款五百萬元即由代書蕭麗芬持向合作金庫蘇澳支庫清償抵押貸款，迨九
　　　十年八月十日被告反訴主張始悉購買系爭二筆土地乃為經營加油站用。
  ２  查系爭一一二號土地依都市計畫法劃定為農業區土地，基地建有鐵皮屋乙幢，
      未依法申請並有置放貨櫃、廢棄車輛等雜物，且該農地現供作汽車商行使用，
      與核發農業用地作農業使用證明規定不符，而違反農業發展條例第三十一條及
      農業用地作農業使用認定及核發證明辦法第七條之強制規定無法移轉登記。而
      系爭一０九號土地係都市○○道路用地，已於九十一年四月十六日在羅東地政
      事務所徵收地價審查，亦無法請求移轉登記，且被告既主張承購土地以為加油
      站之用，如系爭一一二號土地無法移轉登記，單僅系爭一０九號土地地形狹長
      ，亦不符合加油站設置管理規則第七條規定：加油站之設置用地應符合都市計
      畫法、區域計畫法及其他相關法令規定，都市計畫主管機關及有關特定區主管
      機關為配合地區發展需要，得訂定加油站用地審查規定，是系爭一０九號土地
      亦不能請求移轉登記。按農業發展條例第三十一條立法說明：開放農地自由買
      賣，為落實農地農用，耕地之移轉，其使用不符合區域計畫法或都市計畫法之
      土地使用分區管制之相關法令規定者，在其不合法原因未消失前，如准辦理所
      有權移轉登記，易致土地投機，影響土地政策執行頗鉅，故明定耕地之使用應
      符合都市計畫法或區域計畫法之土地使用管制法令規定，始得辦理所有權移轉
      登記，但因繼承或因法院拍賣而移轉者，不在此限，已明定耕地之使用，應符
      合區域計畫法或都市計畫法之土地使用分區管制之法令規定，始得辦理所有權
      移轉登記，被告既自認購買系爭二筆土地為供加油站之使用，並無取得農地從
      事耕作之意思，自屬自始客觀不能，而有民法第二百四十六條給付不能之情形
      。又法律行為一部無效，全部皆為無效，被告並已自認系爭一０九號土地無單
      獨購買之必要，是系爭一一二號土地部分既無法辦理移轉登記，則包括系爭一
      ０九號土地在內之系爭買賣契約全部屬於脫法行為而應屬無效。
  ３　系爭買賣契約書第三條約定原告應於前條第一款付款時交付所有權狀，第一款
      付款時交付印鑑證明書、戶籍資料等產權移轉應備全部證件及蓋妥辦理移轉登
      記等有關書表予指定之登記代理人，核與被告於九十年七月二十六日委託律師
      函催告原告於三日內依上開約定將所需文件交出以利辦理過戶，並無主張配合
      回復農係使用之主張。被告於九十年八月十六日答辯暨反訴狀亦相同主張依買
      賣契約書第三條約定第一款付款時付所有權狀，第一款付款時交付印鑑證明書
      、戶籍資料等產權移轉登記應備全部證件及蓋妥辦理移轉暨有關書表與指定之
      登記代理人，亦無主張原告應配合回復農作使用之答辯。買賣契約書附註事項
      中僅有原告於該標的有一租賃承租人為金銳汽車商行，原告應負責解除該約後
      交付被告，亦無約定回復農作使用之約定。又證人邱錫奎於九十年九月二十六
      日證稱：有經兩造確認當時賣賣條件就是這樣子等語；證人蕭麗芬亦證稱：我
      確認簽約當時兩造同意的買賣條件都已記載於契約書，沒有其他條件等語；被
      告本人亦稱：相關約定契約書都有記載沒有其他口頭約定等語，是證人蕭麗芬
      、邱錫奎嗣後改稱：有談到原告應配合回復農作云云，顯有不符。是兩造間並
      無原告需配合回復農作使用之約定。
  ４  按以不能之給付為契約之標的，如其不能情形可以除去，而當事人訂約時並預
      期於不能之情形除去後為給付者，依民法第二百四十六條第一項但書規定，固
      應認其契約仍為有效，惟在不能之情形除去前，債權人尚不得據以對債務人為
      給付之請求（最高法院七十年台上字第四五三七號判決意旨參照），被告主張
      雙方有約定配合回復農作使用並非事實，且系爭土地係出租與金銳汽車商行、
      羅東汽車商行等而由承租人加蓋鐵皮屋等房屋，尤其被告於鈞院九十年執全字
      第二四號假扣押事件查封土地不包括地上物，並經債務人於九十年十月十八日
      呈報系爭二筆土地於八十年、八十二年間分別出租與李錦豐、莊進銳，並由其
      分別興建鐵皮房屋作為汽車商行買賣之用，則地上物並非原告所有，自無法將
      土地恢復農業農作使用，此為被告於訂約時所明知，系爭買賣契約既屬無效，
      而被告有所爭執，自有確認判決除去之必要，爰訴請確認兩造間之系爭買賣契
      約關係不存在。
（二）備位聲明部分
　１　原告之妻陳美麗於簽定係買賣契約時，係急於就上開土地提供其弟與合庫蘇澳
　　　支庫設定抵押借貸五百萬元，因另覓保證人無著急需還錢，而不知買賣標的之
　　　價位關係，已如前述，且依羅東聖母醫院精神科之說明，病患陳美麗，於九十
　　　年八月二十五日到該院精神科初診，診斷為重度憂鬱症合併自殺傾向，主要病
　　　為持續六個月患有憂鬱症狀、失眠、低自尊、自殺傾向、失去興趣、食慾不振
　　　、注意力不集中等之後，開始規則接受門診藥物及心理治療，目前病情有明顯
　　　改善，但仍時有憂鬱情緒、悔恨、不安等現象，仍而持續接受積極治療等等可
　　　考，尤其陳美麗於就醫前六個月即患有自殺傾向，注意力不集中之重度憂鬱，
　　　因原告之妻患有精神疾病，由其日常行動即能發覺，而介紹人邱錫奎亦必察覺
　　　上情而加予遊說，乃於九十年六月十六日被告亦發覺由陳美麗之語言舉動觀察
　　　有上開症狀，而利用僅有陳美麗一人在場並無經驗及不注意之際，對予系爭二
　　　筆土地之買賣標的價值關係不注意及未熟慮，而不知其對於自己之意義，而輕
　　　率與原告訂立契約。
  ２  系爭二筆土地，經由國聯不動產鑑定股份有限公司鑑定結果合計二千三百九十
      五萬零五百零九元，與出售被告之價款相差將近一倍上，自屬為給付之約定當
      時客觀事之事實及社會經濟情況顯失公平。如鈞院認為系爭買賣契約不因給付
      不能而無效，則請求依民法第七十四條規定撤銷系爭買賣契約之行為。
  ３  至被告抗辯原告的代理人陳美麗依據醫院回函是八月就診，而原告提出之診斷
      書是六月就診，前後不相符，且函覆中提及持續有六個月的症狀，是病患的片
      面之詞云云，按上開函請聖母醫院報告病情係被告之請求，另聖母醫院診斷書
      雖載九十年二月發病，九十年六月開始於本院精神科就診，顯係八月就診之誤
      載為六月，而憂鬱症通常發病會持續幾個月，而發病期間並會導致社會功能喪
      失，於事後患者往往超過幾個月後得知，但由外人觀其外表即可得知，此並非
      病患片面之詞。
三、證據：提出系爭買賣契約書、系爭二筆土地登記謄本、五結鄉公所九０五鄉農字
    第一三八三四號函、交通部公路局第四區工程處（九０）四工用字第一二七三七
    號函、系爭二筆土地分區使用證明書、系爭一一二地號土地之現場照片各乙份及
    系爭二筆土地價格之鑑定報告書、聖母醫院之診斷證明書各二份為證，並聲請函
    查系爭二筆土地之徵收價格及是否得核發農業用地使用證明書。
貳、反訴部分
一、聲明：
（一）駁回反訴原告之先位聲明。
（二）認諾反訴原告之備位聲明。
二、陳述
（一）系爭買賣契約係屬客觀給付不能而為無效，已如前述，則反訴原告（即被告）
      依照系爭買賣契約訴請反訴被告（即原告）交付系爭二筆土地並辦理所有權移
      轉登記，即屬無據。又即使如反訴原告所稱系爭買賣契約有給付不能可以除去
      之情形，然反訴被告並無將系爭一一二號土地回復農作使用之義務，且在該不
      能情形未除去前，反訴原告不能向反訴被告請求給付。又按法律行為之一部分
      無效者，全部皆為無效，民法第一百十一條定有明文，系爭買賣契約就系爭一
      一二號土地約定部分既屬無效，則包括系爭一０九號土地在內之系爭買賣契約
      全部均屬無效。反訴原告基於無效之買賣契約請求反訴被告交付系爭二筆土地
      並辦理所有權移轉登記，於法無據。
（二）反訴原告請求依民法第二百三十一條及第一百十六條請求預期及所失利益，然
      系爭二筆土地既屬道路及農業區用地，而不得作為施設加油站之用地，其行為
      顯屬違背法令，不受法律保障，自無請求填補所受損害及所失利益暨遲延損害
      之可言。
（三）反訴之預備聲明請求五百萬元及法定利息部分，如經鈞院認定系爭買賣契約關
      係不存在確定後，反訴被告願意返還。
三、證據：同本訴部分之證據。
乙、被告即反訴原告方面
壹、本訴部分
一、聲明：駁回原告之訴。
二、陳述：
（一）原告之先位聲明部分
  １  民法第二百四十六條所稱「不能之給付」，僅指自始客觀不能，至於若以自始
      主觀不能為契約之標的者，契約仍屬有效，條文就此雖未規定，乃因立法者認
      為此為事實當然，無待明文。故當事人如以自始主觀不能為給付之標的者，該
      契約依舊有效，亦即民法第二百四十六條所稱之「不能之給付」應作限制從嚴
      解釋，蓋畢竟契約無效，事屬例外。經查，本件系爭一一二號土地目前所以無
      法取得農作證明，辦理移轉登記，乃因原告將系爭土地供他人作非農作使用，
      故此給付不能僅屬原告個人之主觀給付不能，並非對任何人均屬不能之情事，
      亦即該農地只需將其恢復農作，即可辦理移轉登記，是以本件自無民法第二百
      四十六條規定適用之問題。故本件買賣標的物成立之初，即因原告將其出租與
      第三人作非農業使用，造成無法移轉所有權之狀態，尚不得遽指買賣契約係以
      不能給付為標的而無效。
　２  即使系爭買賣契約有民法第二百四十六條所規定不能給付之情形，然同條但書
      亦規定：其不能情形可以除去，而當事人訂約時並預期於不能情形除去後給付
      者，其契約為有效。被告對於五結鄉公所回函內容說明目前系爭一一二號土地
      無法辦理所有權移轉登記之情事固不爭執，然農業發展條例第三十一條規定之
      規範目的係為行政主管機關為使農業用地確供農業使用，並防止農地違規使用
      所為之管制措施，乃要求農地土地所有權之移轉義務人，於移轉土地所有權之
      前應先完成使農地之使用符合區域計畫法或都市計畫法土地使用分區管制之相
      關法令規定，以貫徹農地確屬農用，此實屬土地所有權之移轉義務人，於移轉
      土地所有權之前應盡之義務，並非不能為所有權移轉登記（否則土地所有權之
      移轉義務人，即可以自己之行為造成不能移轉所有權之狀況），況且辦理農地
      移轉登記需提出鄉鎮公所所出具之農作證明書始得辦理，即農地是否確供農業
      使用，係由主管行政機關依法裁量認定之，惟行政機關是否能核發農作證明書
      ，與私人間是否負有農地所有權移轉登記之義務，係屬二事，土地所有權人如
      無法取得農地農用證明書，亦屬判決確定後，原告持判決書前往地政機關辦理
      所有權登記時，能否得地政機關核准之別一問題，亦即農業發展條例第三十一
      條係在規範耕地買賣時，地政主管機關於辦理所有權移轉登記時應加以審核有
      無符合該法條之規定而已，尚不足以認定係以法令限制耕地所有權之買賣。是
      系爭農地目前雖無法取得農作證明，致地政事務所無法辦理移轉登記，但因農
      業發展條例第三十一條並非在以法令限制耕地所有權之買賣，故本件仍非屬給
      付不能之情形，況且系爭一一二號土地之所以無法取得農作證明，全係因原告
      （即反訴被告）將土地出租與第三人作汽車商行使用所致，此乃可歸責於原告
      之事由，依照上述說明買賣契約之出賣人負有使買受人順利取得土地所有權之
      義務，而此取得農作證明之義務不論兩造是否有約定，均屬出賣人即反訴被告
      於移轉土地所有權前應盡之附隨義務或從給付義務，否則誠如上所述，若允許
      農地出賣人於出賣農地後，以該農地尚有因其本身行為造成之非供農用狀態（
      或消極的不配合除去妨礙所有權移轉之因素），進而主張買賣契約無效，如此
      行徑與民法第一百四十八條規定之誠信原則有違，且有礙於交易安全之維護。
      故兩造所訂之系爭買賣契約仍屬有效，原告主張系爭買賣契約有給付不能而無
      效之情形，顯不可採。
　３  兩造雖未於系爭買賣契約書上明訂賣方需恢復農作，但依據上述說明，可知兩
      造間具有恢復農作後再為給付之預期。兩造就恢復農作有明確之約定，業經證
      人即承辦代書蕭麗芬、證人黃文和及邱錫奎等人分別於九十一年一月二日、九
      十一年五月二十二日到庭證稱屬實在卷，均可作為兩造確有針對回復農作達成
      合意之直接證據。至於本訴原告引據九十年九月二十六日代書蕭麗芬、邱錫奎
      之證詞：買賣條件都已記載於契約書內，作為兩造並無恢復農作特約之證明等
      語。按上開二位證人係於反訴被告提起本訴後不久即到庭作證，當時原承辦法
      官及兩造，尚將其焦點著重於本件買賣契約簽約當時是否民法第七十四條暴利
      行為之情形，訊問當時並未涉及土地需恢復農作使用之問題？故兩位證人方未
      就回復農作部分陳述意見。又本件原告前經鈞院依民事訴訟法第三百六十七條
      之一以下關於當事人訊問之規定，依職權命其本人到場訊問，惟原告仍對相關
      案情答以不記憶或不知，其顯故意不為真實之陳述。
  ４  原告主張被告購買系爭二筆土地係供作加油站使用，此脫法行為之買賣契約應
      屬無效云云，然一般人買賣農地之目的動機不一而足，或為耕作或為商業用途
      ，純係依買受人個人意思所定，法律基於當事人自治原則應無過份干涉人民如
      何就取得之農地如何規劃使用之理？再者，農業用地並非均不能作為加油站使
      用，只要所有人就該農業用地經主管機關並會同徵得農業主管機關同意，再據
      以申請合法變更為非農地使用，即可將原屬農業用地之土地變更為加油站用途
      ，此可從農業發展條例第十條及主管機關所定「農業主管機關同意農業用地變
      更使用審查要點」等規定得知。故原告辯稱農地均不能做加油站使用，係屬片
      面之詞，不足採信。且被告取得系爭二筆土地後是否仍要作加油站使用，尚屬
      未定之數，不論如何皆與原告無關。另本件被告於鈞院九十一年四月二十六日
      言詞辯論時對於原告主張系爭一０九號土地並沒有單獨給付之必要，若法律行
      為一部無效全部無效並無爭執等語，然經被告訴代確認當事人本人真意後，方
      知其真意係可單獨取得系爭一０九號土地，故訴訟代理人前所為之自認與事實
      不符，特予撤銷。
（二）原告之備位聲明部分
　１  按法院依民法第七十四條第一項之規定撤銷法律行為，不僅須行為人有利用他
      人之急迫、輕率或無經驗，而為法律行為之主觀情事，並須該法律行為，有使
      他人為財產上之給付或為給付之約定，依當時情形顯失公平之客觀情事，始得
      因利害關係人之聲請為之，此有最高法院二十八年上字第一０七號著有判例可
      參。原告主張本件買賣契約有民法第七十四條暴利行為規定之適用，自應就暴
      利行為之主觀要件（即原告有急迫、輕率或無經驗之情形，且被告明知並予以
      利用等情事）及客觀要件（該財產上之給付或給付之約定，依當時情形顯失公
      平之客觀情形）負舉證之責。
  ２  本件被告之所以與原告締結系爭買賣契約，乃係經由磐石不動產仲介公司之不
      動產經紀人邱錫奎從中居間介紹，因原告有意出售系爭二筆土地，邱錫奎受被
      告委託進而與原告及其妻子陳美麗接洽買賣事宜，邱錫奎自九十年五月三十日
      至六月十日曾多次以電話聯絡或當面接觸之方式與陳美麗接洽，故兩造自開始
      接觸至正式簽約，磋商期間約長達二星期之久。又至正式簽約當日雙方因原告
      原欲以每坪六萬元出售系爭土地，被告則出價五萬元，最後經雙方反覆磋商四
      、五小時後，方以每坪五萬一千九百一十三元及其他相關細節達成合意，而磋
      商過程雙方都有以電話就買賣價格訊問其他人，買賣過程中原告一直表示價格
      好才賣，並非出於急迫才出賣。原告代理人係直銷公司經理同時亦從事仲介業
      務，非一智識淺薄之人。綜上述可知，原告於簽定系爭買賣契約前，實有相當
      時間及機會，就系爭買賣契約之價額及買賣標的物之價值詳加調查或審閱，況
      且本件成交每坪價格與原告原欲出售之價格亦相差甚微，另原告之代理人陳美
      麗亦非思慮欠周之人，故原告主張其有急迫、輕率或無經驗，皆屬無稽之詞。
      另原告雖提出其曾因罹患精神疾病而至羅東聖母醫院就診，惟該診療記錄乃醫
      師依據病人片面陳述所載，尚難認為真實，況縱為真實，原告亦應證明其於簽
      訂系爭買賣契約時，受此精神疾病影響，方出售系爭二筆土地。且原告亦未證
      明被告知悉原告之妻陳美麗亟需籌錢返還銀行而趁機簽定系爭買賣契約之情事
      。
  ３  按基於私法自治原則及契約自由原則之前提下，法律對於私法關係的形成，原
      則上不得加以干預，準此，是否構成民法七十四條之暴利行為，亦即雙方當事
      人約定之給付內容是否「顯失公平」？自應依客觀情形、誠信原則、當事人利
      益及交易安全決定之，且需雙方互負之給付到達顯失公平始可構成暴利行為，
      若僅係「不相當」亦無撤銷之可能，亦即僅有雙方所約定之給付及對待給付，
      受到特別重大之侵犯時，方能例外的事後給予當事人反悔之機會，以維契約之
      平衡。原告陳稱就系爭第一０九號土地之道路用地部份政府之徵收款每坪為六
      七、九三三元，與契約每坪價格有差距云云，蓋上開政府徵收標準依據何在？
      原告並未舉證以實其說，且縱使政府徵收價格確如其所言，但系爭一０九號土
      地目前尚非在政府徵收工程範圍內，況系爭買賣標的除一０九號土地外，尚包
      含系爭一一二號土地，由此可知，系爭一０九號土地僅佔全部買賣面積五分之
      二弱，而一一二號土地部份之價值與一０九號土地部份相較，以訂約當時之土
      地公告現值而言，前者約僅為後者之三分之一，故縱原告所稱之徵收價格為真
      ，於斟酌一一二號土地部分之價值後，雙方就一０九號土地部份以每坪低於徵
      收價格約一萬五千元成交，應屬相當，非到達顯失公平之程度。至原告所提國
      聯不動產鑑定股份有限公司鑑定結果，證明系爭土地二筆價值高達二千三百九
      十五萬零五百零九元乙節，蓋該鑑定報告並非由公正之第三人所作，被告首先
      否認其形式上及實質上之真正，且該鑑定報告系原告委託國聯公司所作，基於
      常理受託公司應會做成對委託人較有利之鑑價報告，又該鑑價報告其鑑價之標
      準、參考因素是否準確客觀，容有疑問，故原告不得以此鑑價報告作為本件成
      交價格顯失公平之依據。系爭一０九號土地締約當時之土地公告現值為每平方
      公尺為二０一五０元（換算後每坪六六四九五元），系爭一一二號土地公告現
      值為每平方公尺七八００元（換算後每坪為二五七四○元），此與系爭買賣每
      坪價格相較，尚稱合乎交易慣例，無顯失公平可言；又兩造於簽約之際經由報
      章媒體之報導，房地不動產因受經濟不景氣之影響，土地公告現值（價值）將
      面臨調降，就此均為兩造所預見，果真，於九十年七月系爭二筆土地之公告現
      值即調降約一半，故被告以每坪約五萬二千元向原告購買系爭土地，不僅未因
      而獲利，反而蒙受損失。綜上所述，原告未能舉證被告有利用其急迫輕率無經
      驗而簽定系爭買賣契約之主觀情事，且依該買賣契約書之內容亦非顯失公平，
      則原告請求撤銷系爭買賣契約之法律行為，顯無理由。
三、證據：提出系爭二筆土地之地價謄本、催告原告履行契約之律師函、委託建築師
    事務所規劃設計之發票收據、公平交易委員會調查報告、被告與晟剛實業有限公
    司簽定之訂購合約書各乙份為證，聲請向聖母醫院函查原告代理人陳美麗之病歷
    資料，並聲請訊問證人邱錫奎、蕭麗芬、黃文和。
貳、反訴部份：
一、聲明：
（一）先位聲明：
　１  反訴被告應將坐落宜蘭縣五結鄉○○段第一０九地號土地，面積六三九．七三
      平方公尺，權利範圍應有部分二分之一，交付與反訴原告並辦理所有權移轉登
      記。
  ２  反訴被告應將坐落宜蘭縣五結鄉○○段第一一二地號土地，面積九九０．四五
      平方公尺，權利範圍應有部分二分之一，交付與反訴原告並辦理所有權移轉登
      記。
  ３  反訴被告應給付反訴原告新台幣三百萬元，及自起訴狀繕本送達翌日起至清償
      日止按年息百分之五計算之利息。
  ４  前項聲明願供擔保請准宣告假執行。
（二）備位聲明：
　１  反訴被告應給付反訴原告新台幣五百萬元及自民國九十年六月二十三日起至清
      償日止，按年息百分之五計算之利息。
  ２  前項聲明願供擔保請准宣告假執行。
二、陳述：
（一）先位聲明部分
   １ 兩造於九十年六月十六日就系爭二筆土地簽定系爭買賣契約，雙方並就價金及
      履約期限達成協議，反訴原告並依買賣契約第二條之約定，於同日契約簽定時
      ，交付反訴被告票面金額五百萬元，受款人為原告，發票日為九十年六月二十
      二日，付款銀行為合作金庫羅東分行之即期支票乙紙，以清償反訴被告積欠合
      作金庫蘇澳支庫之抵押貸款並以為支付本件買賣價金之頭期款（本件買賣契約
      總價為一千二百八十萬元）。詎料，反訴被告於取得上開款項後，竟未依約將
      系爭二筆土地辦理買賣過戶之相關文件悉數交付與反訴原告（如身份證、印鑑
      章）或交付與雙方指定之代書，使反訴原告因欠缺上開文件而無法辦理過戶事
      宜，嗣反訴原告雖屢次以電話及委由律師發函定相當期限催告其儘速交出過戶
      文件，以配合土地移轉登記，反訴被告皆置之不理，爰依據買賣契約之法律關
      係，請求反訴被告就系爭二筆土地應有部分各二分之一協同辦理所有權移轉登
      記。
   ２ 又反訴被告抗辯系爭買賣契約無效，自無配合所有權移轉登記之義務云云，就
      此反訴原告業於本訴部分陳述甚詳，不再贅述。反訴被告引用最高法院七十年
      台上字第四五三七號判決，主張本件在不能之情形除去前，被告（即反訴原告
      ）不能據以為移轉登記之請求云云，按本件契約反訴被告確負有將系爭土地回
      復農作之義務，已如前述，移轉登記部分係以回復農作為前提要件，與上開最
      高法院判決所稱之情形不符，反訴被告以該判決作為拒絕移轉登記之抗辯，顯
      有誤解。
   ３ 本件僅有系爭一一二地號部分存有回復農作之問題，系爭第一０九地號部分因
      係道路用地無回復農作之問題，且反訴原告業已撤銷關於本件有一部給付不能
      即全部買賣無效之自認，故鈞院縱認本件關於系爭一一二地號部分確有給付不
      能之情形，則關於第一０九號地號部分，反訴被告仍有協同移轉登記之義務。
   ４ 反訴原告購買系爭二筆土地乃係為經營加油站之用，其原預計反訴被告將會依
      約履行過戶之義務，因而已開始就該投資計畫著手準備包含購買訂做油槽及相
      關加油站設備，今卻因反訴被告未按期履約，不僅使反訴原告需對承攬之廠商
      因未能及時進場負損害賠償之責，包含委託建築師設計加油站及購置油槽而支
      出相關費用，其中委託建築師之設計費已因反訴原告違約而遭沒收；此外，就
　　　購置油槽部份，反訴原告亦已給付晟鋼實業有限公司（以下稱晟鋼公司）定金
　　　三十五萬元，然該定金亦因反訴原告遲遲未向其指示後續動作，致使晟剛公司
　　　因而向原告解約並沒收原告給付之定金。就此亦為因被告遲延給付導致原告所
　　　受之損害。另就積極損害部份，原告亦提出民營加油站年度獲利為證，故反訴
　　　原告請求被告賠償因遲延給付所生之損害三百萬元為有理由。
（二）預備聲明部分：
      如鈞院認為本件買賣契約全部無效，則反訴被告於九十年六月二十二日自反訴
      原告處受領之五百萬元之買賣價金，即欠缺法律上之原因，故此時反訴原告當
      可依據民法第一百七十九條不當得利之規定，訴請反訴被告返還上開價金及自
      受領給付翌日起至清償日止按年息百分之五計算之利息。
三、證據：同本訴部分之證據。
    理    由
甲、程序方面：
    本件原告原起訴請求撤銷兩造間之系爭買賣行為，嗣於本院審理時追加確認系爭
    買賣關係不存在之訴，並為先位、備位之聲明。本件被告即反訴原告於本院審理
    時提起反訴請求原告即反訴被告應協同辦理系爭二筆土地所有權應有部分各二分
    之一之移轉登記，並請求給付遲延之損害賠償，嗣於本院審理時亦追加請求原告
    即反訴被告應給付五百萬元，並為先位、備位之聲明。本院審核後，認為原告之
    追加訴訟與反訴原告提起反訴及追加訴訟，符合民事訴訟法第二百五十五條第一
    項第二款規定之請求基礎事實同一者之情形，及同法第二百五十九條、第二百六
    十條規定之提起反訴要件，基於紛爭解決一次性之原理，均應予以准許，合先敘
    明。
乙、實體方面
壹、本訴部分
一、本件原告起訴主張：系爭一一二號土地依都市計畫法劃定為農業區土地，基地建
    有鐵皮屋乙幢，未依法申請並有置放貨櫃、廢棄車輛等雜物，且該農地現供作汽
    車商行使用，與核發農業用地作農業使用證明規定不符，而違反農業發展條例第
    三十一條及農業用地作農業使用認定及核發證明辦法第七條之強制規定無法移轉
    登記。而系爭一０九號土地係都市○○道路用地，已於九十一年四月十六日在羅
    東地政事務所徵收地價審查，亦無法請求移轉登記，且被告既主張承購土地以為
    加油站之用，如系爭一一二號土地無法移轉登記，單僅系爭一０九號土地地形狹
    長，亦不符合加油站設置管理規則第七條規定：加油站之設置用地應符合都市計
    畫法、區域計畫法及其他相關法令規定，都市計畫主管機關及有關特定區主管機
    關為配合地區發展需要，得訂定加油站用地審查規定，是系爭一０九號土地亦不
    能請求移轉登記。被告既自認購買系爭二筆土地為供加油站之使用，並無取得農
    地從事耕作之意思，自屬自始客觀不能，而有民法第二百四十六條給付不能之情
    形。又法律行為一部無效，全部皆為無效，被告並已自認系爭一０九號土地無單
    獨購買之必要，是系爭一一二號土地部分既無法辦理移轉登記，則包括系爭一０
    九號土地在內之系爭買賣契約全部屬於脫法行為而應屬無效，爰先位聲明確認兩
    造間之系爭買賣關係不存在。如鈞院認為系爭買賣契約無前述給付不能情形而為
    有效，因原告之配偶即代理人陳美麗簽定係買賣契約時，係急予就上開土地提供
　　其弟與合庫蘇澳支庫設定抵押借貸五百萬元，因另覓保證人無著急需還錢，而不
　　知買賣標的之價位關係，當時並患有重度憂鬱症之精神疾病，介紹人邱錫奎亦必
　　察覺上情而加予遊說，乃於九十年六月十六日被告亦發覺由陳美麗之語言舉動觀
　　察有上開症狀，而利用僅有陳美麗一人在場並無經驗及不注意之際，對予系爭二
　　筆土地之買賣標的價值關係不注意及未熟慮，而不知其對於自己之意義，而輕率
　　與原告訂立契約。系爭二筆土地，經鑑定結果合計與出售被告之價款相差將近一
　　倍上，自屬為給付之約定當時客觀事之事實及社會經濟情況顯失公平，爰備位聲
　　明請求依民法第七十四條規定撤銷系爭買賣行為。
二、被告則以：系爭一一二號土地目前所以無法取得農作證明，辦理移轉登記，乃因
    原告將系爭土地供他人作非農作使用，故此給付不能僅屬原告個人之主觀給付不
    能，並非對任何人均屬不能之情事，亦即該農地只需將其恢復農作，即可辦理移
    轉登記，是以本件自無民法第二百四十六條規定適用之問題。本件買賣標的物成
    立之初，即因原告將其出租與第三人作非農業使用，造成無法移轉所有權之狀態
    ，尚不得遽指買賣契約係以不能給付為標的而無效。即使系爭買賣契約有民法第
    二百四十六條所規定不能給付之情形，然同條但書亦規定：其不能情形可以除去
    ，而當事人訂約時並預期於不能情形除去後給付者，其契約為有效。被告對於五
    結鄉公所回函內容說明目前系爭一一二號土地無法辦理所有權移轉登記之情事固
    不爭執，然農業發展條例第三十一條規定之限制，應屬土地所有權之移轉義務人
    ，於移轉土地所有權之前應盡之義務，並非不能為所有權移轉登記（否則土地所
    有權之移轉義務人，即可以自己之行為造成不能移轉所有權之狀況），土地所有
    權人如無法取得農地農用證明書，亦屬判決確定後，原告持判決書前往地政機關
    辦理所有權登記時，能否得地政機關核准之別一問題，尚不足以認定係以法令限
    制耕地所有權之買賣，故本件仍非屬給付不能之情形，況且系爭一一二號土地之
    所以無法取得農作證明，全係因原告（即反訴被告）將土地出租與第三人作汽車
    商行使用所致，此乃可歸責於原告之事由，依照上述說明買賣契約之出賣人負有
    使買受人順利取得土地所有權之義務，而此取得農作證明之義務不論兩造是否有
    約定，均屬出賣人即反訴被告於移轉土地所有權前應盡之附隨義務或從給付義務
    ，兩造所訂之系爭買賣契約仍屬有效，並無原告主張系爭買賣契約有給付不能而
    無效之情形；兩造間簽定系爭買賣契約經過多次磋商，原告對此知之甚詳，且原
    告之代理人陳美麗並無任何精神異常之情形，原告所提診斷證明書均係陳美麗事
    後就診時自己陳述給醫師之內容，顯屬可疑，被告並無趁其輕率、急迫、無經驗
    之情事可言等語，資為抗辯。
三、原告主張系爭一一二地號土地為農業區土地，基地建有鐵皮屋乙幢，未依法申請
    並有置放貨櫃、廢棄車輛等雜物，且該農地現供作汽車商行使用，與核發農業用
    地作農業使用證明規定不符，而系爭一０九地號土地為道路用地之事實，業據原
    告提出系爭二筆土地登記謄本、土地分區使用證明書、系爭一一二地號土地現場
    照片、五結鄉公所九０五鄉農字第一三八三四號函各乙份為證，並經宜蘭縣五結
    鄉公所以九十一年一月十一日九一五鄉農字第二０九號函覆屬實，且為被告所不
    爭執，堪信為真實。原告復主張系爭一一二地號土地由於未經核發農業使用證明
    ，無法辦理所有權移轉登記，被告並自認購買系爭二筆土地為供加油站之使用，
    並無取得農地從事耕作之意思，自屬自始客觀不能，且該不能情形無法除去，則
    系爭買賣契約依照民法第二百四十六條第一項前段規定，自屬無效，法律行為一
    部無效，全部皆為無效，被告並已自認系爭一０九號土地無單獨購買之必要，是
    系爭一一二號土地部分既無法辦理移轉登記，則包括系爭一０九號土地在內之系
    爭買賣契約全部屬於脫法行為而應屬無效；又系爭買賣契約簽定時，係被告利用
    原告之代理人陳美麗患有重度憂鬱症情形下而簽約，且當時陳美麗需急迫用錢，
    買賣價格又顯示公平，請求撤銷該買賣行為等語。被告則辯稱：系爭一一二地號
    土地目前無法取得農作證明，乃因原告將系爭土地供他人作非農作使用，故此僅
    屬可歸責於原告個人之主觀給付不能，並非對任何人均屬不能之情事，該農地只
    需將其恢復農作，即可辦理移轉登記，本件無民法第二百四十六條規定適用之問
    題，系爭買賣標的物成立之初，即因原告將其出租與第三人作非農業使用，尚不
    得遽指系爭買賣契約係以不能給付為標的而無效，況即使有給付不能情形，然其
    不能情形可以除去，而當事人訂約時並預期於不能情形除去後給付者，其契約仍
    為有效，農業發展條例第三十一條規定之限制，應屬土地所有權之移轉義務人，
    於移轉土地所有權之前應盡之義務，並非不能為所有權移轉登記（否則土地所有
    權之移轉義務人，即可以自己之行為造成不能移轉所有權之狀況），取得農作證
    明之義務屬於原告於移轉土地所有權前應盡之附隨義務或從給付義務，是兩造所
    訂之系爭買賣契約仍屬有效；兩造間簽定系爭買賣契約經過多次磋商，原告對此
    知之甚詳，且原告之代理人陳美麗並無任何精神異常之情形，原告所提診斷證明
    書均係陳美麗事後就診時自己陳述給醫師之內容，顯屬可疑，被告並無趁其輕率
    、急迫、無經驗之情事可言等語，資為抗辯。是兩造之爭執點即在於：（一）系
    爭買賣契約是否有民法第二百四十六條第一項前段所規定不能給付之情形？（二
    ）系爭買賣契約如有上述不能給付之情形，是否有民法第二百四十六條第一項後
    段所規定可以除去該不能給付之情形？（三）系爭買賣契約是否符合民法第七十
    四條所規定撤銷法律行為之要件？
四、經查：
（一）按以不能之給付為契約標的者，其契約為無效。但其不能情形可以除去，而當
      事人訂約時並預期於不能之情形除去後為給付者，其契約仍為有效，民法第二
      百四十六條第一項定有明文。本條項所稱之不能給付者，依照立法理由之說明
      ，限於客觀、自始不能給付者，始足當之，如係主觀不能、嗣後不能或暫時不
      能者，均非本條項所稱之不能給付情形，其契約仍屬有效。此乃因依照當事人
      契約自治原則及契約自由原則，法律原則上均尊重當事人所意定之契約效力，
      故於給付不能者，除非給付之標的為客觀、自始不能者，為避免無謂之爭議，
      法律例外特別明文其法律效果為無效，其餘情形，或可歸責於當事人之一方，
      或不能情形係嗣後發生而無法於訂約時預見，或不能情形嗣後可資除去者，均
　　　可藉由損害賠償等其他法律效果以資平衡雙方當事人權益，自無使契約失其效
　　　力之必要。
（二）本件系爭一一二地號土地因現狀非屬農業使用而未經核發農業使用證明書之事
      實，已據前述，原告並據此主張被告購買系爭二筆土地為供加油站之使用，並
      無取得農地從事耕作之意思，自屬自始客觀不能而為無效，又因該部分一部無
      效，而使全部皆為無效，故系爭買賣契約全部均屬無效云云。然查：農業發展
      條例第三十一條固規定：耕地之使用，應符合區域計畫法或都市計畫法土地使
      用分區管制之相關法令規定，始得辦理所有權移轉登記。此規定之立法意旨在
      於防止土地投機，以落實農地農用之土地政策，乃賦予地政機關審查之權限，
      如未符合土地使用分區規定者，雖無法辦理所有權移轉登記，然與民事上契約
      之標的是否自始客觀不能而無效，要屬二事，蓋任何人僅需將農地作農業使用
      並獲得農業使用證明書而辦理農地所有權移轉登記，即可達到上述立法目的之
      公益考量，與任何人在客觀情形下均無可能履行契約標的（於本件係農地之買
      賣）之自始、客觀不能給付之情形顯屬不同。至本件被告於本院審理時所陳稱
      購得系爭二筆土地後預定供加油站使用等語，並不因此改變法律上對於農地所
      有權移轉登記之限制，被告即便獲得勝訴判決，嗣後能否辦理所有權移轉登記
      ，地政機關仍應審查是否符合土地使用分區之相關規定，此非民事法院所能代
      替行政機關依法行政所為之裁量，本院所能判斷者，僅為系爭買賣契約並無一
      部自始、客觀不能給付之情形，故原告主張系爭買賣契約一部無效，則全部無
      效云云，不足為採。
（三）另原告主張系爭買賣契約符合民法第七十四條規定之要件云云，惟查：系爭買
      賣契約歷經兩造會同仲介人多次協商並經土地代書確認契約內容之事實，業經
      證人即仲介人邱錫奎證稱：之前被告即委託我找一塊從省道宜蘭到冬山之間的
      地，後來經我知道系爭土地要賣再五月底我找到賣方並到他們家去拜訪，簡先
      生及他兒子都說買賣的事情都找簡太太。五月三十至六月十六日電話聯絡協商
      二次拜訪二次，連同首次簽約拜訪及最後簽約總共六次，這之間是由我約居中
      聯絡，當時買方是出價五萬元，賣方要賣六萬元，在六月十六日簽約當天才由
      買賣雙方見面，我們是約在代書處，搓商過程自兩點到六點，期間雙都有以電
　　　話就買賣價格訊問其他人，最後以兩塊地一千二百八十萬元成交即每坪約五萬
　　　二成交。買賣過程中賣方一直表示價格好才賣，才會搓商這麼久，據我看並不
　　　是急著要賣這塊地去做其他事情等語；證人即土地代書蕭麗芬證稱：這件買賣
　　　是買賣雙方在六月十六日在我事務所談，交涉過程我沒參與，是在雙方談好後
　　　才叫我回去就雙方議定的條件擬約並經過雙方確認內容後才由雙方簽名，第二
　　　天我到原告家中和原告及他太太等人見面時他們還要求我刪掉附註事項第二點
　　　的十九個字，這是賣方事後認為沒把握處理分割的事，要求我刪除事後有經過
　　　買方同意，我確認簽約當時兩造同意的買賣條件都已記載於契約書，沒有其他
　　　條件，不過後來賣方有在找我談分割及租約的事情等語，是原告及原告之代理
　　　人對於系爭買賣契約之內容均知之甚詳，且並非貿然與被告簽定，顯非急迫、
　　　輕率之情形。又原告之代理人陳美麗於簽定系爭買賣契約時，係從事直銷公司
　　　經理並同時從事仲介業務，並曾向兩造之仲介人邱錫奎表示將來可以合作之事
　　　實，業據證人邱錫奎到庭證述在卷，原告對此復未爭執，堪信為真，從原告之
　　　代理人陳美麗所從事之行業及向邱錫奎陳述之內容，可資認定其亦非無社會交
　　　易經驗之人。綜上，從系爭買賣契約簽定之情形，足認原告主張本件係被告趁
　　　原告代理人陳美麗急迫、輕率、無經驗使其為給付之約定云云，顯不足採。
（四）至原告雖主張原告之代理人陳美麗簽約當時患有重度憂鬱症之精神疾病，顯為
      被告所易於察知，乃趁隙使其為給付之約定云云，惟查：原告之代理人陳美麗
      患有重度憂鬱症之事實，雖經原告提出聖母醫院之診斷證明書二份為證，並經
      聖母醫院以九十一年二月六日天羅聖民字第０六一號函覆屬實，然患有重度憂
      鬱症為精神狀態之心理疾病，與民法第七十四條規定之輕率或無經驗係針對無
      足夠判斷能力而從事法律行為之情形並不當然等同，況從聖母醫院前開函覆內
      容可知，原告之代理人陳美麗係於九十年八月二十五日初次就診，雖經專業醫
      師診斷持續六個月患有憂鬱症之情形，惟就診既在系爭買賣契約簽定之後，復
      在被告於九十年七月二十六日催告原告履行契約之律師函寄發之後，其時機顯
      有可疑之處；且系爭買賣契約簽定時，原告對此亦有所知悉，已如前述，復經
      本院依職權訊問原告本人，原告陳稱有時會打零工作砂石業等語，核與當日先
      予訊問之證人即被告同事黃文和證述原告自稱從事砂石業等語相符，亦與當日
      隔離訊問之證人邱錫奎證述原告亦從事砂石業等語相符，益證原告確有與被告
      委託之代理人黃文和及仲介人邱錫奎接觸之事實，否則上述二名證人焉能知悉
      原告係從事砂石業工作？況原告對於同日出庭應訊之證人黃文和及蕭麗芬雖自
      承曾經看過，然又表示係某日經過阿姨家時見過，不知道當時講的內容，當時
      在其阿姨家有哪些人已不太記得云云，顯有避重就輕之嫌，原告陳述內容顯不
      可採，綜合前述情事，本院乃獲得系爭買賣契約簽定過程並不符合民法第七十
      四條所規定之主觀要件情形，原告猶執前詞置辯，又未能進一步舉證以證明其
      所述為真實，自難採信。另原告提出系爭二筆土地價格之鑑定報告書二份，欲
      證明系爭二筆土地市場價格與系爭買賣契約交易價格顯不相當，然原告既無法
      證明被告係趁原告之代理人陳美麗急迫、輕率、無經驗而為給付約定之主觀要
      件，已無法獲得勝訴判決，本院自無再就系爭買賣契約是否有顯失公平之客觀
      要件予以審認之必要。又原告主張系爭一０九號土地即將徵收補償云云，然因
　　　原告聲請狀誤植為同鄉○○段地號，是交通部公路局第四區工程處以九十年八
　　　月三十日（九０）四工用字第一六六三四號函覆表示：同鄉○○段第一０九號
　　　土地未列入徵收等語，核與本件無關，而原告所提出同機關九十年七月二十七
　　　日（九０）四工用字第一二七三七號函及所附補償清冊，又查無與系爭二筆土
　　　地有關之記載，是原告此部分主張顯屬無據，附此敘明。
五、綜上，本件原告先位聲明主張系爭買賣契約有給付不能而無效，及備位聲明主張
    系爭買賣契約有暴利行為之撤銷事由，均無理由，應予駁回。
六、本件事證已臻明確，兩造其餘攻擊、防禦方法及舉證，均核與判決結果無影響，
    爰不一一一論述，併此敘明。
貳、反訴部分
一、反訴原告起訴主張：依照兩造所簽定之系爭買賣契約，反訴原告已於簽約時，交
    付反訴被告票面金額五百萬元，受款人為原告，發票日為九十年六月二十二日，
    付款銀行為合作金庫羅東分行之即期支票乙紙，以清償反訴被告積欠合作金庫蘇
    澳支庫之抵押貸款並以為支付本件買賣價金之頭期款，反訴被告於取得上開款項
    後，未依約將系爭二筆土地辦理買賣過戶之相關文件悉數交付與反訴原告（如身
    份證、印鑑章）或交付與雙方指定之代書，使反訴原告因欠缺上開文件而無法辦
    理過戶事宜，嗣反訴原告雖屢次以電話及委由律師發函定相當期限催告其儘速交
    出過戶文件，以配合土地移轉登記，反訴被告皆置之不理，爰依據買賣契約之法
    律關係，請求反訴被告就系爭二筆土地應有部分各二分之一協同辦理所有權移轉
    登記，且反訴原告購買系爭二筆土地乃係為經營加油站之用，因反訴被告未按期
    履約，不僅使反訴原告需對承攬之廠商因未能及時進場負損害賠償之責，包含委
    託建築師設計加油站及購置油槽而支出相關費用，其中委託建築師之設計費已因
    反訴原告違約而遭沒收，此外，就購置油槽部份，反訴原告亦已給付晟鋼公司定
　　金三十五萬元，然該定金亦因反訴原告遲遲未向其指示後續動作，致使晟剛公司
　　因而向原告解約並沒收原告給付之定金，並使反訴原告受有無法順利經營而獲利
　　之損失，爰依據債務不履行之損害賠償法律關係請求反訴被告賠償因遲延給付所
　　生之損害三百萬元等語。
二、反訴被告則以系爭買賣契約係屬客觀給付不能而無效，已如前述，則反訴原告依
    照系爭買賣契約訴請反訴被告交付系爭二筆土地並辦理所有權移轉登記，即屬無
    據，又即使如反訴原告所稱系爭買賣契約有給付不能可以除去之情形，然反訴被
    告並無將系爭一一二號土地回復農作使用之義務，且在該不能情形未除去前，反
    訴原告不能向反訴被告請求給付，又法律行為之一部分無效者，全部皆為無效，
    民法第一百十一條定有明文，系爭買賣契約就系爭一一二號土地約定部分既屬無
    效，則包括系爭一０九號土地在內之系爭買賣契約全部均屬無效，反訴原告基於
    無效之買賣契約請求反訴被告交付系爭二筆土地並辦理所有權移轉登記，於法無
    據，另反訴原告請求依民法第二百三十一條及第一百十六條請求預期及所失利益
    ，然系爭二筆土地既屬道路及農業區用地，而不得作為施設加油站之用地，其行
    為顯屬違背法令，不受法律保障，自無請求填補所受損害及所失利益暨遲延損害
    之可言等語，資為抗辯。
三、反訴原告主張於系爭買賣契約簽約同時，已交付反訴被告五百萬元訂金之事實，
　　為反訴被告所自認，堪信為真實。反訴原告復主張反訴被告應依照系爭買賣契約
　　之約定，交付系爭二筆土地並辦理所有權移轉登記，並應賠償反訴原告因給付遲
　　延所受之損失等語；反訴被告則辯稱以系爭買賣契約因給付不能而無效，反訴原
　　告依照無效之契約請求履行，於法無據，並否認反訴被告有回復農作之義務，另
　　反訴原告主張無法順利經營加油站而受有損失，然系爭二筆土地依照現況無法經
　　營加油站，反訴原告行為違背法令，不應受保障等語。查系爭買賣契約為有效之
　　契約，已詳如前述本訴部分之說明，不再贅述。於反訴部分兩造尚有爭執者，乃
　　反訴被告有無回復農作使用之義務？反訴原告主張之損害賠償是否有理由？
四、經查：
（一）按契約上之給付義務者，除因契約關係所固有、必備，並用以決定契約類型之
      基本義務者，為所謂「主給付義務」之外，另有依照法律規定、當事人約定或
      基於誠信原則所做之補充解釋而具有輔助主給付義務功能以確保債權人利益獲
      得最大滿足之「從給付義務」。此項從給付義務雖非契約類型所不可或缺之要
      素，然為達到滿足債權人利益之目的，除法律有特別規定外，依照當事人約定
      或依照誠信原則補充解釋均可成立該項義務。本件系爭買賣契約標的之一部即
      系爭一一二號土地為農地，如未回復農作使用，依照農業發展條例第第三十一
      條之規定，顯然無法辦理所有權移轉登記，是不論當事人有無約定，依照誠信
      原則之法理，均應導出債務人即出賣人負有將系爭一一二號土地回復農作使用
      之從給付義務之結論，否則出賣人所負交付買賣標的物之主給付義務將失去意
      義，合先敘明。
（二）本件反訴原告主張兩造簽約時已合意應由反訴被告先將系爭一一二號土地回復
      農作使用後始辦理所有權移轉登記之事實，業經證人黃文和、邱錫奎、蕭麗芬
      到庭證述屬實。反訴被告雖否認有此合意，並辯稱先前反訴原告出庭時及證人
      邱錫奎、蕭麗芬到庭作證時均已陳述所有條件均已記載於系爭買賣契約書上，
      而回復農作使用並未記載於契約書上，顯見證人證述內容不實云云，然查：買
　　　賣契約為諾成契約，不以書面為必要，是反訴被告應回復農作使用雖未記載於
　　　契約書上，並不能表示兩造即無此部分之合意，證人黃文和、邱錫奎、蕭麗芬
　　　均證稱兩造曾經有此合意，反訴被告空言否認，不足為採，況即使兩造未曾就
　　　回復農作使用有明確之合意，然依照誠信原則，此當然為農地出賣人所應負之
　　　從給付義務，已見前述說明，是不論依照兩造之合意，或依照誠信原則之補充
　　　解釋，反訴被告均負有回復農作使用之義務，堪予認定。
（三）反訴原告雖主張因可歸責於反訴被告之給付遲延，造成反訴原告受有已支出委
      託加油站設計施工之定金遭到沒收之損害，並造成反訴原告受有經營加油站之
      預期獲利之損失，共計三百萬元云云，並提出催告原告履行契約之律師函、委
      託建築師事務所規劃設計之發票收據、公平交易委員會調查報告、被告與晟剛
　　　公司簽定之訂購合約書各乙份為證，然查：系爭一一二號土地係屬農地，在未
　　　依法變更其使用分區前，不得作為加油站之使用，前已敘及，而系爭一０九號
　　　土地為道路用地，且面積地形狹長，亦不符合加油站設置管理規則第七條之規
　　　定，是反訴被告主張系爭二筆土地在現況下無法作為加油站使用，堪予採信。
　　　系爭二筆土地之現況依法既不能作為加油站使用，則反訴原告主張其支出之委
　　　託設計施工加油站之相關費用及經營加油站之預期獲利，與反訴被告未履行回
　　　復農作使用義務並辦理所有權移轉登記，即無因果關係可言，要言之，反訴被
　　　告雖有可歸責於己之事由而致給付遲延，然反訴原告欲經營加油站亦因目前法
　　　令限制而無法達成（至於反訴原告事後是否違法經營要屬事實問題，與本件無
　　　關），自不能將反訴原告所支出之費用及預期獲利轉嫁由反訴被告予以賠償。
　　　況反訴原告所舉之公平交易委員會調查報告僅為該機關所做之行政調查報告，
　　　雖可供市場現況之參考，然尚難直接引為反訴原告可得獲利之直接依據，併此
　　　敘明。
（四）按應有部分係抽象、潛在地存在於共有物之任何一部份，各共有人僅能依照其
      應有部分比例享有權利，非謂各共有人得按應有部分比例占有使用特定部分，
      ，合先敘明。查系爭買賣契約之標的為系爭二筆土地應有部分各二分之一，反
      訴原告雖得請求反訴被告將系爭二筆土地應有部分二分之一予以處分而移轉，
　　　然請求交付系爭二筆土地應有部分二分之一之部分，由於應有部分無法特定在
　　　共有物之哪一部份，依照前揭說明，請求交付應有部分之土地顯屬法律上所不
　　　允許，反訴原告請求交付應有部分土地云云，顯屬無理由。
五、綜上，本件反訴原告基於買賣契約之法律關係請求反訴被告就系爭二筆土地應有
    部分各二分之一辦理所有權移轉登記，為有理由，應予准許；至請求交付應有部
    分土地及請求債務不履行之損害賠償部分，均屬無理由，應予駁回。另反訴原告
    預備聲明部分，係以系爭買賣契約全部無效為前提，本院既認系爭買賣契約並非
    無效，並就該部分為反訴原告勝訴之判決，自無必要再就反訴原告預備聲明部分
    予以審認，附此敘明。
六、反訴原告請求損害賠償之訴（即先位聲明第三項部分），既經駁回，則反訴原告
    就此部分假執行之聲請（即先位聲明第四項部分），因訴之駁回而失所附麗，應
    併予駁回。
參、結論：本件原告之訴為無理由；反訴原告之訴為一部有理由，一部無理由，依民
    事訴訟法第七十八條、第七十九條但書，判決如主文。
中　　　華　　　民　　　國　　九十一　　年　　　九　　　月　　十八　　　日
                                臺灣宜蘭地方法院民事庭
~B法　　　官　林俊廷
右為正本係照原本作成。
如對本判決上訴，須於判決送達後廿日內向本院提出上訴狀（須附繕本）。
中　　　華　　　民　　　國　　九十一　　年　　　九　　　月　　二十　　　日
~B法院書記官　黃月雲
